最高法院刑事判決　　　　　　　　　 110年度台上字第5772號
上　訴　人　朱文昌
上列上訴人因違反毒品危害防制條例等罪案件，不服臺灣高等法
院高雄分院中華民國110 年5月27日第二審判決（109年度上訴字
第1599號，起訴案號：臺灣屏東地方檢察署109 年度偵字第7432
號），提起上訴，本院判決如下：
    主  文
原判決及第一審判決關於轉讓禁藥罪刑部分均撤銷。
朱文昌犯轉讓禁藥罪，累犯，處有期徒刑陸月。
其他上訴駁回。
    理  由
壹、撤銷改判（即原判決及第一審判決關於轉讓禁藥罪刑）部分
    ：
一、本件原判決事實欄（下稱事實欄）一、㈢認定：上訴人朱文
    昌明知甲基安非他命為毒品危害防制條例（下稱毒品條例）
    規定之第二級毒品，亦屬藥事法列管之禁藥，依法不得轉讓
    ，竟基於轉讓禁藥甲基安非他命之犯意，於民國109年4月25
    日上午9 時40分至47分許，先以0000000000號行動電話與蔡
    宗孝聯絡後，在屏東縣屏東市○○路00號住處外，無償轉讓
    甲基安非他命（無證據證明已達淨重10公克以上）予蔡宗孝
    等情。係以上開犯罪事實，業經上訴人於偵審中自白不諱，
    並據證人蔡宗孝供證屬實，互核一致，且有通訊監察譯文、
    扣案甲基安非他命可佐，足認上訴人之自白與事實相符，堪
    予採信，為其所憑證據及認定之理由。以上訴人所為事證明
    確，依法規競合重法優於輕法原則，核係犯藥事法第83條第
    1 項之轉讓禁藥罪，因而維持第一審論處上訴人犯轉讓禁藥
    （累犯）罪刑之判決，駁回其該部分在第二審之上訴。並說
    明：㈠、上訴人前因毒品條例案件，經法院判處應執行有期
    徒刑3 年10月確定，於109年4月11日徒刑執行完畢，有前案
    紀錄表可稽，5 年內故意再犯上開之罪，為累犯，衡酌司法
    院釋字第775 號解釋意旨及其犯罪情狀、卷存前案紀錄，顯
    對刑罰反應力薄弱，認依累犯規定加重其刑，並無使其所受
    之刑罰超過所應負擔罪責之罪刑不相當情事，應依刑法第47
    條第1 項規定加重其刑；㈡、上訴人雖於偵查及歷次審判均
    自白犯行，惟基於法律整體適用不得割裂原則，而無毒品條
    例第17條第2 項（下稱系爭規定）減輕其刑之適用；㈢、爰
    以上訴人之責任為基礎，審酌所為危害社會治安，犯後坦承
    犯行，兼衡其品行、犯罪動機、家庭生活狀況、智識程度、
    轉讓之數量非鉅等一切情狀，依累犯加重其刑，衡處有期徒
    刑8 月等旨。經核原判決關於上開之事實認定、採證認事及
    法律適用，除後述關於是否有系爭規定之適用及量刑外，尚
    無違誤。
二、鑑於系爭規定之立法意旨與自首雷同，係將單純科刑事由作
    為處斷刑上減輕規定，其正當性求諸於行為人於偵、審程序
    中自白之事實，而非刑罰評價對象之構成要件行為，是與罪
    責成立的關聯性已遠，基於責任個別原則，自非不能割裂適
    用。再佐以藥事法並無與系爭規定相類似或衝突之規定，基
    於本質上相同事物應為相同處理之法理，及法秩序一致性要
    求，自應依系爭規定給予減刑寬典，以減少法規範間之衝突
    與矛盾。從而，行為人轉讓同屬禁藥之第二級毒品甲基安非
    他命（未達法定應加重其刑之一定數量）予成年人（非孕婦
    ），依法規競合重法優於輕法之原則，擇較重之藥事法第83
    條第1 項轉讓禁藥罪論處，如行為人符合系爭規定之要件，
    仍應適用該規定減輕其刑，此為本院最近一致之見解。依原
    判決確認之事實，上訴人就本案轉讓禁藥之犯行，於偵查及
    歷次審判中均供承不諱，不論依修正前或修正後系爭規定，
    均應減輕其刑，不生新舊法比較問題，應逕適用現行法。乃
    第一審判決未及審酌，逕認無上開減刑規定之適用，原判決
    同未及糾正，仍予維持，均有不適用法則之違背法令。上訴
    意旨雖未指摘及此，惟原判決有上開本院得依職權調查事項
    之違誤，且該違誤不影響事實之確定，本院可據以為判決。
    爰將原判決及第一審判決關於轉讓禁藥罪刑部分均撤銷，自
    為判決，並依系爭規定減輕其刑後，以上訴人之責任為基礎
    ，參諸原判決所審酌之情狀，量處如主文第2 項所示之刑，
    期臻適法。
貳、上訴駁回（即原判決附表〈下稱附表〉編號1、2所示販賣第
    一級毒品及附表編號3之沒收）部分：
一、按刑事訴訟法第377 條規定，上訴於第三審法院，非以判決
    違背法令為理由，不得為之。是提起第三審上訴，應以原判
    決違背法令為理由，係屬法定要件。如果上訴理由書狀並未
    依據卷內訴訟資料，具體指摘原判決不適用何種法則或如何
    適用不當，或所指摘原判決違法情事，顯與法律規定得為第
    三審上訴理由之違法情形，不相適合時，均應認其上訴為違
    背法律上之程式，予以駁回。又刑法沒收新制業將沒收定位
    為刑罰及保安處分以外獨立的法律效果，已非從刑。是沒收
    雖以犯罪（違法）行為為前提，但於不生裁判歧異之前提下
    ，若原判決論罪時就諭知沒收部分並無不合，僅罪刑部分之
    適用法則不當，第三審於不影響事實確定之情形，自可僅就
    罪刑部分撤銷改判，另就沒收部分判決駁回上訴。另第三審
    上訴書狀，應敘述上訴之理由，其未敘述者，得於提起上訴
    後20日內補提理由書於原審法院，已逾上述期間，而於第三
    審法院未判決前仍未提出上訴理由書狀者，第三審法院應以
    判決駁回之，刑事訴訟法第382 條第1項、第395條後段規定
    甚明。
二、本件經原審審理結果，認上訴人有事實欄一、㈠至㈡所載違
    反毒品條例各犯行明確，因而維持第一審論處其附表編號 1
    、2所示販賣第一級毒品2罪刑（均累犯，俱量處有期徒刑）
    及諭知相關沒收、追徵之判決，駁回其此部分在第二審之上
    訴，已載敘其調查證據之結果及憑以認定各該犯罪事實之得
    心證理由，有卷存資料可資覆按。
三、行為基於單一犯意，於同時、同地或密切接近之時地實行數
    行為，侵害同一之法益，各行為之獨立性極為薄弱，依一般
    社會健全觀念，在時間差距上，難以強行分開，在刑法評價
    上，以視為數個舉動之接續施行，合為包括之一行為予以評
    價，較為合理者，始屬接續犯，而為包括之一罪。然若客觀
    上有先後數行為，主觀上基於一個概括之犯意，逐次實行而
    具連續性，其每一前行為與次行為，依一般社會健全觀念，
    在時間差距上，可以分開，在刑法評價上，各具獨立性，每
    次行為皆可獨立成罪，縱構成同一之罪名，亦應依數罪併罰
    之例予以分論併罰。上訴人所犯販賣第一級毒品2 犯行，雖
    販賣對象為同一人，惟販賣之時間及地點均有不同，手段明
    顯可分，在刑法評價上亦具獨立性，難謂係一個行為持續動
    作之接續行為，原判決因認係基於不同犯意而分別為之，予
    分論併罰，理由內已論載明白，揆諸上開說明，並無不合。
    上訴意旨，指摘原判決未論以實質上一罪云云，非適法之第
    三審上訴理由。
四、刑之量定，係實體法上賦予法院得依職權自由裁量之事項，
    苟已以行為人之責任為基礎，並斟酌刑法第57條各款所列情
    狀，在法定刑度內，酌量科刑，無偏執一端，致明顯失出失
    入情形，即不得任意指摘為違法，以為第三審上訴之理由。
    原判決已綜合審酌刑法第57條科刑等一切情狀，並說明其所
    為致生嚴重危害性，各次販賣毒品數量非鉅，兼衡其品行、
    犯罪動機、犯後態度、智識程度及家庭生活經濟狀況等各情
    ，就所犯2 罪均依累犯規定加重（法定刑死刑、無期徒刑除
    外）、系爭規定減輕其刑，再依刑法第59條遞減，在罪責原
    則下適正行使其量刑之裁量權，維持第一審判決科處所示 2
    罪之刑，核其量定之刑罰，已兼顧相關有利與不利之科刑資
    料，客觀上並未逾越法定刑度，亦與罪刑相當原則無悖，難
    認有裁量不當之違法情形。至於原判決就上訴人所犯各罪之
    定應執行刑部分，因其中轉讓禁藥部分，既經撤銷，原諭知
    應執行刑部分已失所依附，併此敘明。
五、上訴意旨徒憑己見，指摘原判決論以其2 罪為不當，或就原
    審上開量刑裁量權之合法行使，徒以自己說詞，任意指為違
    法，非適法之第三審上訴理由。本件此部分之上訴違背法律
    上之程式，應予駁回。又原判決關於轉讓禁藥部分，除宣告
    上開罪刑外，並諭知相關之沒收（附表編號3 ）。上訴人不
    服原審判決，於110 年6月4日提起上訴，僅就罪刑部分敘述
    不服之理由，關於合法上訴效力所及之沒收部分並未敘述理
    由，迄今逾期已久，於本院未判決前仍未提出，依前揭規定
    ，其該部分之上訴自非合法，應併予駁回。
據上論結，應依刑事訴訟法第397條、第398條第1款、第395條，
判決如主文。
中    華    民    國   110    年    11    月    17    日
                  刑事第九庭審判長法  官  段  景  榕  
                                  法  官  楊  力  進  
                                  法  官  汪  梅  芬  
                                  法  官  宋  松  璟  
                                  法  官  鄧  振  球  
本件正本證明與原本無異
                                  書記官
中    華    民    國   110    年    11    月    26    日
附錄本件論罪科刑法條：
藥事法第83條第1項
明知為偽藥或禁藥，而販賣、供應、調劑、運送、寄藏、牙保、
轉讓或意圖販賣而陳列者，處7年以下有期徒刑，得併科新臺幣5
千萬元以下罰金。